最高法院民事判決　　　　　　　　　 111年度台上字第1385號
上　訴　人　陳正信

訴訟代理人　洪嘉鴻律師
上　訴　人　江宗星
被 上訴 人　台新國際商業銀行股份有限公司　 

法定代理人　尚瑞強
上列當事人間請求確認抵押權不存在等事件，上訴人對於中華民
國111年1月19 日臺灣高等法院臺中分院第二審判決（109年度上
字第659號），提起一部上訴，本院判決如下：
    主  文
原判決關於駁回上訴人就確認最高限額抵押權所擔保之債權於逾
新臺幣一千萬元至三千萬元範圍內不存在部分之上訴，及該訴訟
費用部分廢棄，發回臺灣高等法院臺中分院。
    理  由
一、本件被上訴人請求確認上訴人陳正信與江宗星就原判決附表
    （下稱附表）一最高限額抵押權所擔保之債權於超過新臺幣
    （下同）1,000萬元以上3,000萬元以下債權不存在，其訴訟
    標的之法律關係，對於陳正信與江宗星有合一確定之必要，
    依民事訴訟法第56條第1項第1款規定，陳正信上訴效力應及
    於同造未提起上訴之江宗星，附此敘明。
二、被上訴人主張：江宗星於民國106年12月11 日以其持股向伊
    辦理質押擔保借款，約定借款額度2,000萬元。江宗星自107
    年10月間即未清償借款，伊依約處分其質押之股票後，尚欠
    642萬7,794元本息未清償。伊屢催未果，經調閱江宗星財產
    資料，發現其已將其所有如附表一所示之不動產，為陳正信
    設定附表一所示之最高限額抵押權。上訴人、訴外人即江宗
    星前妻陳秀如間如附表二所示之金流，其中僅編號1、2所示
    借款係屬真正，前者業經清償，後者1,000 萬元尚未清償，
    其餘部分資金往來，非以借貸為目的，恐係利用其等間炒股
    資金流向，作為虛偽借貸關係之依據等情。爰請求確認附表
    一最高限額抵押權所擔保之債權於逾1,000萬元至3,000萬元
    範圍內債權不存在之判決（被上訴人其餘請求，未繫屬本院
    ，均不予贅述。）
三、陳正信則以：伊與江宗星間確存有如附表二所示各筆之借款
    ，嗣為擔保各該債權之清償，始於107年10月底至11 月初，
    設定如附表一所示各最高限額抵押權。江宗星於106年6月15
    日借款初始，即交付附表一之不動產所有權狀交與陳正信，
    雙方並約定設定抵押權以擔保借款，江宗星就附表二編號 2
    至9所示借款均未清償，又陳正信對陳秀如另有2,000萬元之
    借款債權，係由江宗星擔任連帶保證人，亦為附表一最高限
    額抵押權擔保效力所及等語；江宗星則以：附表二之部分借
    款雖匯至陳秀如帳戶，惟均屬伊對陳正信之借款債務，被上
    訴人提起本件訴訟為無理由各等語，資為抗辯。
四、原審維持第一審所為確認陳正信對江宗星如附表一所示最高
    限額抵押權所擔保之債權，於超過1,000 萬元部分為不存在
    之判決，駁回上訴人之上訴，係以：據陳正信稱附表一最高
    限額抵押權，係擔保附表二所示之借款債權，上訴人自陳就
    附表二編號1、2之借款債權，確有借款之合意，依陳正信所
    提之匯款憑條、江宗星、陳秀如存摺影本互核以察，足認上
    訴人間就該2筆借款確有交付金錢，堪認附表二編號1、2 為
    陳正信與陳秀如間之借貸關係，江宗星則為連帶保證人，上
    訴人復自承附表二編號1所示106年6月15日、金額1,300萬元
    之借款已清償完畢，則該筆借款債權已不存在，編號2 債權
    存在，附表一所示抵押權為該債權之擔保。依前述存摺、匯
    款憑條等影本，雖足以證明上訴人及陳秀如間有金錢交付之
    事實，惟陳正信於第一審108年11月7日準備程序期日自承江
    宗星向伊借款，僅簽署附表三編號1、2之借款契約書，嗣於
    10 9年4月9日始具狀提出附表三編號3至7所示之借款契約書
    5份，不僅前後所述不一，且附表三編號3至7 之借款契約書
    倘屬真正，陳正信又豈有未於訴訟初始一併提出之理，是難
    認上訴人就附表二編號3至9所示各筆金錢往來有借貸之合意
    ，被上訴人請求確認上訴人間就附表二編號1、3至9 所示債
    權不存在，為有理由等詞，為其判斷之基礎。
五、惟查，原審認陳正信與江宗星間就附表二編號3至9所示款項
    確有交付之事實，而上訴人除就附表二編號1、2辯稱有借貸
    合意外，陳正信同時亦稱：「江宗星向伊借錢，……從 106
    年6月15日到107年10月3日，共借8筆，但不只這些」，江宗
    星復稱：「同陳正信所述，借款時間是106年6月15 日到107
    年10月3日，不只書狀所記載之8筆」（第一審卷㈠第161 頁
    ），其二人又均表示附表二編號3至9所示金錢往來是借款（
    第一審卷㈡第271-272頁），則被上訴人主張其2人無借貸合
    意，而是虛偽借貸關係，其所憑依據為何，原審未詳為審究
    ，遽以陳正信就簽署借款契約書之份數說詞不一、附表三編
    號3至7之借款契約書未於訴訟初起一併全數提出，即為上訴
    人不利之判決，已嫌速斷。其次，原審又認陳正信對陳秀如
    另有一筆2,000 萬元之借款債權，且江宗星為連帶保證人（
    原審判決書第6頁第25-27行），果爾，上訴人抗辯伊係在10
    7年10月23 日匯款給陳秀如，斯時附表一所示各最高限額抵
    押權所擔保之債權尚未確定，該連帶債務仍在擔保之債務範
    圍（原審卷㈡第99頁），是否可採，攸關上訴人設定之抵押
    權擔保債權之種類及債權額為若干，自屬重要之防禦方法，
    原審就此未恝置未論，逕為上訴人不利之認定，亦有可議。
    又被上訴人起訴係請求確認陳正信對江宗星如附表一所示最
    高限額抵押權所擔保之債權不存在，第一審判決該債權於超
    過1,000 萬元部分不存在，原判決既謂兩造各自提起上訴，
    聲明求為將第一審判決確認陳正信對江宗星如第一審判決附
    表一所示最高限額抵押權所擔保之債權，於超過1,000 萬元
    以上3,700 萬元以下債權不存在部分廢棄，並駁回被上訴人
    此部分在第一審之訴（原審判決書第5頁第3行以下），卻又
    謂被上訴人請求確認上訴人間就附表二編號1、3至9 所示債
    權不存在，為有理由云云（原審判決書第12頁第12-13 行）
    ，並有判決理由矛盾之違誤。上訴論旨，指摘原判決不當，
    求予廢棄，非無理由。
六、據上論結，本件上訴為有理由。依民事訴訟法第477條第1項
    、第478條第2項，判決如主文。
中    華    民    國   111    年    7     月    27    日
                      最高法院民事第八庭
                          審判長法官  陳  玉  完  
                                法官  周  舒  雁  
                                法官  陳  麗  玲  
                                法官  黃  書  苑  
                                法官  謝  說  容  
本件正本證明與原本無異
                                      書  記  官 
中    華    民    國   111    年    8     月    16    日